【裁判字號】    95,上訴,3131
【裁判日期】    951212
【裁判案由】    殺人未遂等
【裁判全文】
臺灣高等法院刑事判決                95年度上訴字第3131號
上  訴  人
即  被  告  甲○○
指定辯護人  本院公設辯護人周君穎
上列上訴人因殺人未遂等案件，不服臺灣臺北地方法院95年度訴
字第76號，中華民國95年6月30日第一審判決（起訴案號：臺灣
臺北地方法院檢察署94年度偵字第18625號），提起上訴，本院
判決如下：
    主  文
原判決關於傷害部分撤銷。
甲○○犯傷害罪，處有期徒刑捌月。扣案之水果刀貳支沒收。
其他上訴駁回。
前開第二項所處有期徒刑捌月與駁回上訴部分所處有期徒刑壹年
陸月，應執行有期徒刑貳年。
    事  實
一、甲○○於民國94年9月27日下午3時20分許，前往臺北市○○
    區○○路30巷102弄13號1樓全壘打派報社，找尋前雇主乙○
    ○，解決其於受雇期間應乙○○要求，擔任乙○○所成立2
    家公司名義負責人，及雙方債務、工資問題。甲○○因前已
    與乙○○多次爭議，心存不滿，為備發生衝突時，有武器可
    以使用，及放火燒燬派報社內他人所有之海報洩憤之用，乃
    於隨身背包放置攜帶其所有之水果刀2支，及打火機1個、可
    以助燃之化油器清潔劑1瓶。2人見面談論未久，甲○○果與
    乙○○言語不合，發生口角爭執，乙○○先持不明物品投擲
    甲○○，使甲○○憤而基於傷害人之身體之故意，取出預藏
    之水果刀，雙手各分持水果刀1支，朝向乙○○晃動揮刺，
    乙○○情急之下，用雙手抵擋，雙方格鬥結果，致使乙○○
    受有左前胸部2公分穿刺傷、左手臂2公分、左手腕2公分及
    右手腕3公分裂傷等傷害。乙○○不敵逃出屋外，甲○○餘
    怒未息，基於燒燬派報社內所置放他人所有海報之故意，先
    將前後門關上，再取出化油器清潔劑1瓶及打火機1個，將化
    油器清潔劑噴灑於靠近牆壁層層疊放而離牆壁較遠之二疊海
    報上，繼而以打火機點燃，因海報材質不易燃燒，火勢不大
    ，造成悶燒及煙霧迷漫，並未延燒至鄰近堆放之其他海報或
    物品，致生公共危險。經在場勸阻不成之乙○○友人林山田
    報警處理，臺北市政府警察局信義分局三張犁派出所警員許
    建明據報到場，以腳踩熄火勢，將門窗打開，以散去煙霧，
    並當場逮捕甲○○，扣得上開水果刀2支、化油器清潔劑1瓶
    及打火機1個。
二、案經乙○○訴由臺北市政府警察局信義分局報請臺灣臺北地
    方法院檢察署檢察官偵查起訴。
    理  由
一、證人即告訴人乙○○及證人林山田、許建明分別於檢察官訊
    問時依法具結陳述，並無顯不可信之情況，雖屬被告以外之
    人於審判外之陳述，依刑事訴訟法第159條之1第2項規定，
    仍得為證據。另臺北市立聯合醫院忠孝院區驗傷診斷書、臺
    北市立忠孝醫院病歷（含臺北市立聯合醫院急診病歷、臺北
    市立聯合醫院急診護理記錄、臺北市政府消防局救護紀錄表
    、聯合醫院忠孝院區急診病患檢驗總表、臺北市立聯合醫院
    急診醫囑單），當事人及辯護人未於本院言詞辯論終結前聲
    明異議，經本院審酌該書面陳述作成時之情況，認為適當，
    依刑事訴訟法第159條之5規定，亦得為證據，合先敘明。
二、前揭上訴人即被告甲○○持水果刀傷害告訴人之事實，業據
    告訴人於檢察官訊問時經具結指訴綦詳（見偵查卷第61、62
    頁），核與目擊證人林山田於檢察官訊問及原審結證情節相
    符（見偵查卷第85、86頁、原審卷第29頁至第36頁），即被
    告於警詢、檢察官訊問及原審、本院，亦始終自白持用水果
    刀刺傷告訴人等情（見偵查卷第10、11頁、第41、42頁、原
    審卷第13、14頁、本院95年11月28日審判程序筆錄），並有
    被告所有持以傷害告訴人之水果刀2支，扣案可資佐證。告
    訴人受有左前胸部2公分穿刺傷、左手臂2公分、左手腕2公
    分及右手腕3公分裂傷等傷害，有臺北市立聯合醫院忠孝院
    區驗傷診斷書，在卷可稽（見偵查卷第25頁）。
三、被告於檢察官訊問時即供明其沒有要致告訴人於死地之意，
    只是要教訓他等語（見偵查卷第42頁），而告訴人之傷勢，
    除左前胸部2公分之穿刺傷外，僅有左手臂2公分、左手腕2
    公分及右手腕3公分之裂傷，其左前胸穿刺傷，並未造成氣
    胸，經送臺北市立聯合醫院忠孝院區急診，翌日上午即行出
    院，有卷附臺北市立忠孝醫院病歷（含臺北市立聯合醫院急
    診病歷、臺北市立聯合醫院急診護理記錄、臺北市政府消防
    局救護紀錄表、聯合醫院忠孝院區急診病患檢驗總表、臺北
    市立聯合醫院急診醫囑單）可據（見偵查卷第67頁至第82頁
    ），足見告訴人未受嚴重傷害，被告亦下手不重。徵以證人
    林山田於檢察官訊問及原審一致證述：乙○○與被告嗆來嗆
    去2、3分鐘，就打起來，被告有拿刀出來，說你囂張什麼之
    類的話，沒有說要你死之類話語，有要刺或喝阻樣子，不像
    是要致乙○○於死那種大動作的砍（見偵查卷第86頁）；有
    聽到碰的聲音，好像有人丟東西。被告有說你囂張什麼，然
    後衝過去，2人扭打起來，被告邊說你囂張什麼，邊左右晃
    動揮刀，沒有大動作揮刀，沒有說要給你死（見原審卷第31
    、32頁）。被告供述其於告訴人受傷後，曾讓告訴人拿衛生
    紙擦拭血跡（見原審卷第80頁），並有現場所留沾染血跡衛
    生紙之照片在卷足按（見偵查卷第31頁），另告訴人於檢察
    官訊問時亦未指訴被告有激烈追殺舉動，被告所持用者為一
    般小水果刀（見偵查卷第27頁水果刀照片），並非鋒利刀械
    ，堪信被告應僅有傷害之故意，而無殺人故意。綜上，被告
    傷害告訴人犯行，事證明確，應依法論科。
四、上揭被告以化油器清潔劑噴清灑於他人所有之海報上，再以
    打火機點燃，燒燬海報之事實，有燒燬海報之現場照片在卷
    可證（見偵查卷第29頁至第31頁），並有化油器清潔劑1瓶
    及打火機1個，扣案可資佐證。證人即前往現場處理警員許
    建明於檢察官訊問時結證：我到現場時，乙○○說屋內有煙
    ，我也有看到，也聞到味道，我敲門後，被告來開門，我進
    去看到有煙，廣告紙（按指海報）在燃燒，火勢是星星之火
    ，我把廣告紙推到地上，用腳把火踩熄。那裡是辦公室，只
    有燒燬廣告紙，被告有說火是他放的（見偵查卷第84、85頁
    ）；於原審結證：我到達現場，看到乙○○手在流血，乙○
    ○說殺他的人在屋內，我敲門後，被告自己開門，我看到廣
    告紙燃燒，有紅色小火，有冒煙，沒有看到火焰上來，類似
    悶燒，我用腳撥開就熄掉，不會很費力。前面2疊在燃燒，
    未波及後面的10多疊廣告紙。勤務中心是有通知消防隊來，
    但消防隊到現場，看了後，沒有滅火的動作。現場有煙霧等
    語（見原審卷第37頁至第39頁）。證人林山田於原審證稱：
    房屋裡面有很多煙，感覺有在燒東西，5分鐘就散了，打開
    門煙就散去等語（見原審卷第32、33頁）。即被告於警詢、
    檢察官訊問及原審、本院，亦始終自白放火燃燒海報等情（
    見偵查卷第10、11頁、第41、42頁、原審卷第14頁、本院95
    年11月28日審判程序筆錄）。
五、被告於警詢即供明是要燒海報（見偵查卷第10頁）；檢察官
    訊問時供述：我是要燒海報洩憤，不是要燒房子（見偵查卷
    第42頁）；於原審及本院亦為相同供述（見原審卷第77頁背
    面、本院95年11月28日審判程序筆錄）。徵以證人許建明證
    述海報燃燒情形僅為類似悶燒之紅色小火，用腳撥開就熄掉
    ，及燒燬海報現場照片顯示，燒燬之海報數量不多，距離其
    他海報或物品尚有一段空間，以該等火勢確實不易延燒致房
    屋本體，如被告有意放火燒屋，應不致於出以如此手法，堪
    認被告僅有放火燒燬海報故意，而無放火燒燬房屋故意。
六、證人林山田於原審證述有看到很多煙，打開門，煙於5分鐘
    散去；證人許建明於原審證述：燃燒情形為紅色小火，有冒
    煙，沒有看到火焰上來，類似悶燒等情（見原審卷第32、33
    頁、第37頁至第39頁）。再依燒燬海報現場照片所示，被告
    所燒燬海報與其他海報或物品距離非遠，仍有延燒造成災害
    可能，而燃燒所產生煙霧，並有可能危害人體生命、健康，
    被告放火燒燬海報行為，客觀上已致生公共危險。且放火燒
    燬物品，火勢控制不易，足以釀成公共危險，應為被告所得
    預見。綜上，被告放火燒燬他人所有之海報致生公共危險之
    犯行，事證明確，應依法論科。
七、核被告所為，係犯刑法第277條第1項之傷害罪，及刑法第17
    5條第1項之放火罪。被告行為後，刑法施行法增訂第1條之1
    ：「中華民國94年1月7日刑法修正施行後，刑法分則編所定
    罰金之貨幣單位為新臺幣。94年1月7日刑法修正時，刑法分
    則編未修正之條文定有罰金者，自94年1月7日刑法修正施行
    後，就其所定數額提高為30倍。但72年6月26日至94年1 月7
    日新增或修正之條文，就其所定數額提高為3倍。」刑法第
    277條第1項關於罰金刑部分，因上述包裹式修正，應認亦隨
    同修正。比較結果，修正前規定未有不利於被告情事，故應
    適用修正前即行為時法律。被告所犯上開2罪，犯意各別，
    行為不同，應分論併罰。
八、按殺人未遂與傷害之區別，應以加害人有無殺意為斷；至其
    殺意之有無，雖不以兇器之種類及傷痕之多少等，為絕對之
    認定標準，但加害人下手之部位、用力之程度，仍非不可藉
    為判斷有無殺意之心證依據。故殺人未遂與傷害之區別，應
    以加害人有無殺意為斷，以戕害他人生命之故意，著手於刺
    殺之實行而未發生死亡之結果，為殺人未遂；倘無使人喪失
    生命之故意，僅在使其身體、健康受到傷害，則為傷害罪，
    二罪皆發生傷害之結果，祗其主觀犯意及身體傷害程度不同
    而已（最高法院84年度臺上字第3179號判決參照）。如前所
    述，被告既然始終否認有殺人故意，而由被告所持用刀械、
    下手方式、經過情形，及告訴人之傷勢，均難以證明被告有
    殺人之故意，是被告應成立刑法第277條第1項之傷害罪。又
    被告僅有放火燒燬海報之故意，並無放火燒燬房屋之故意，
    已如前述，被告應僅成立刑法第175條第1項之放火罪。檢察
    官認為被告上開行為，應分別成立刑法第271條第2項、第1
    項之殺人未遂罪，及刑法第173條第3項、第1項之放火未遂
    罪，均有未洽，起訴法條應予變更。
九、原審以被告犯傷害罪部分，事證明確，據以論罪科刑，固無
    不合，然原判決就據為認定被告犯傷害罪證據之臺北市立聯
    合醫院忠孝院區驗傷診斷書、臺北市立忠孝醫院病歷（含臺
    北市立聯合醫院急診病歷、臺北市立聯合醫院急診護理記錄
    、臺北市政府消防局救護紀錄表、聯合醫院忠孝院區急診病
    患檢驗總表、臺北市立聯合醫院急診醫囑單），雖引刑事訴
    訟法第159條之4作為得為證據之依據，然並未敘明其究係公
    務員職務上製作或從事業務之人通常業務過程所製作，及其
    為紀錄文書或證明文書，理由欠備，尚有不合。又審酌被告
    傷害告訴人之動機、手段及告訴人所受傷害程度、被告犯罪
    後態度等一切情狀，原判決就法定本刑為3年以下有期徒刑
    ，拘役或銀元1千元以下罰金（罰金刑部分依罰金罰鍰提高
    標準條例第1條前段規定，提高為銀元3千元）之傷害罪部分
    ，量處被告有期徒刑1年8月，量刑尚欠妥適。被告就原判決
    關於傷害部分，以量刑過重為由，提起上訴，為有理由。原
    判決關於傷害部分，既有上開可議之處，即無可維持，本院
    應予撤銷改判。
十、本院爰審酌被告不思以正當途徑解決紛爭，動輒持刀相向，
    惡性不輕，告訴人所受傷害亦非輕微，及被告之素行、犯罪
    之動機、手段並犯罪後態度等一切情狀，就傷害罪部分，量
    處被告有期徒刑8月。被告持以傷害告訴人之水果刀2支，係
    被告所有供犯傷害罪所用之物，應依修正前刑法第38條第1
    項第2款沒收。
十一、原審就被告所犯放火罪部分，認定被告罪證明確，並變更
      檢察官起訴法條，引用刑法第175條第1項、修正前刑法第
      38條第1項第2款規定，並審酌被告放火燒燬海報造成社會
      治安危害非輕，及被告犯罪之手段、智識程度及犯罪後態
      度等一切情狀，量處被告有期徒刑1年6月，並沒收被告所
      有供犯罪所用之化油器清潔劑1瓶及打火機1個。經核認事
      用法，均無不合，量刑亦稱妥適。被告以原判決量刑過重
      為由，提起上訴，惟刑法第175條第1項法定本刑為1年以
      上，7年以下有期徒刑，原判決量處有期徒刑1年6月，並
      無量刑過重可言。被告此部分上訴，為無理由，應予駁回
      。
十二、修正前刑法第51條第5款規定：「數罪併罰，分別宣告其
      罪之刑，宣告多數有期徒刑者，於各刑中之最長期以上，
      各刑合併之刑期以下，定其刑期。但不得逾二十年。」修
      正後規定：「數罪併罰，分別宣告其罪之刑，宣告多數有
      期徒刑者，於各刑中之最長期以上，各刑合併之刑期以下
      ，定其刑期。但不得逾三十年。」比較結果，修正後規定
      ，並未有利於行為人，依刑法第2條第1項規定，仍應適用
      修正前規定，定其應執行之刑。被告所犯上開2罪，均係
      刑法修正前所犯，爰依修正前刑法第51條第5款規定，就
      被告犯傷害罪所處有期徒刑8月，與駁回上訴部分所處有
      期徒刑1年6月，定其應執行刑為有期徒刑2年。被告前犯
      違反動產擔保交易法罪，經臺灣臺北地方法院以95年11月
      14日95年度簡上字第237號判決判處有期徒刑6月確定，已
      不合於宣告緩刑要件，本院無從依被告請求宣告緩刑，併
      予說明。
據上論斷，應依刑事訴訟法第369條第1項前段、第368條、第364
條、第299條第1項前段、第300條，刑法第2條第1項前段，修正
前刑法第277條第1項、第38條第1項第2款、第51條第5款，修正
罰金罰鍰提高標準條例第1條前段，判決如主文。
本案經檢察官許睦坪到庭執行職務。
中    華    民    國    95    年    12    月    12    日
                  刑事第十三庭審判長法  官  曾德水
                                    法  官  王炳梁
                                    法  官  李錦樑
以上正本證明與原本無異。
傷害罪部分：
被告不得上訴。
檢察官如不服本判決，應於收受送達後10日內向本院提出上訴書
狀，其未敘述上訴之理由者並得於提起上訴後10日內向本院補提
理由書（均須按他造當事人之人數附繕本）。
放火罪部分，如不服本判決，應於收受送達後10日內向本院提出
上訴書狀，其未敘述上訴之理由者並得於提起上訴後10日內向本
院補提理由書（均須按他造當事人之人數附繕本）。
                                    書記官  吳金來
中    華    民    國    95    年    12    月    12    日
附錄：本案論罪科刑法條全文：
刑法第175條第1項
（放火燒燬住宅等以外之物罪）
放火燒燬前二條以外之他人所有物，致生公共危險者，處 1 年以
上 7 年以下有期徒刑。
刑法第277條第1項
（普通傷害罪）
傷害人之身體或健康者，處 3 年以下有期徒刑、拘役或 1 千元以
下罰金。


司法院資訊處製作；財團法人民間司法改革基金會備份。
